臺灣臺北地方法院民事判決
108年度重訴字第938號
原      告  張重文  
訴訟代理人  洪國誌律師
            吳宜恬律師
被      告  磊園大廈管理委員會

特別代理人  莊美珠  

訴訟代理人  張復華  

上列當事人間請求拆屋還地等事件，本院於民國111年8月17日言
詞辯論終結，判決如下：
    主      文
原告之訴及假執行之聲請均駁回。
訴訟費用由原告負擔。
    事實及理由
壹、程序事項
一、按依公寓大廈管理條例第3條第9款規定，管理委員會係由區
    分所有權人選任住戶若干人為管理委員所設立之組織，旨在
    執行「區分所有權人會議決議事項」及「公寓大廈管理維護
    事務」，於完成社團法人登記前，僅屬非法人團體，固無實
    體法上完全之權利能力。然民事訴訟法第40條第3項及公寓
    大廈管理條例第38條第1項規定既均明文承認管理委員會具
    有成為訴訟上當事人之資格，得以其名義起訴或被訴，就與
    其執行職務相關之民事紛爭享有訴訟實施權。解釋上，管理
    委員會基於規約約定或區分所有權人會議決議所為職務之執
    行致他人於損害，而應由區分所有權人負賠償責任時，其本
    身雖非行為責任之權利義務歸屬主體，然為執行其組織之任
    務，其得以其名義為區分所有權人全體處理相關事務，包括
    權利義務之協商、和解或承認等，始符法意（最高法院98 
    年度台上字第2248號民事判決意旨參照）。被告雖抗辯其雖
    有當事人能力，但無行為能力，應係由磊園大廈134戶住戶
    所占有，被告自無權交還等語（見本院卷一第239頁），然
    被告係由磊園大廈（即門牌號碼臺北市○○區○○○路0段00號全
    棟建物，下稱磊園大廈）之全體區分所有權人依公寓大廈管
    理條例所成立之管理組織，且被告亦自陳原告起訴請求返還
    之部分係由磊園大廈全體住戶占有使用，此實屬公寓大廈管
    理維護事務，是依前開說明，被告得以管理委員會之名義起
    訴或被訴而享有訴訟實施權，實體上之權利義務仍歸屬於磊
    園大廈之全體區分所有權人，即所謂法定訴訟擔當，故原告
    對於被告提起本件訴訟就此尚屬適法，則被告此部分抗辯並
    不足採。
二、次按當事人喪失訴訟能力或法定代理人死亡或其代理權消滅
    者，訴訟程序在有法定代理人或取得訴訟能力之本人承受其
    訴訟以前當然停止；前揭法條所定之承受訴訟人，於得為承
    受時，應即為承受之聲明，民事訴訟法第170條、第175條第
    1項分別定有明文。復按對於無訴訟能力人為訴訟行為，因
    其無法定代理人或其法定代理人不能行代理權，恐致久延而
    受損害者，得聲請受訴法院之審判長，選任特別代理人；特
    別代理人於法定代理人或本人承當訴訟以前，代理當事人為
    一切訴訟行為，民事訴訟法第51條第1項、第4項本文亦有明
    文，並依同法第52條規定，前開規定於非法人之團體設有代
    表人或管理人者準用之。查被告法定代理人原為陳淑真，於
    本件訴訟程序中變更為莊美珠，此有民國108年7月26日磊園
    大廈（社區）區分所有權人會議紀錄在卷可憑（見本院卷一
    第21至25頁），莊美珠並委任律師具狀聲明承受訴訟（見本
    院卷一第11、13、29頁），然莊美珠於本院109年度訴字第8
    612號判決確認磊園大廈於109年7月23日召開之區分所有權
    人會議決議不存在後，因選任管理委員之決議自始不存在而
    喪失被告法定代理人之資格，嗣磊園大廈雖於111年2月9日
    召開區分所有權人會議決議選任管理委員（下稱111年區權
    人會議決議），並由莊美珠擔任主任委員，然訴外人張重遠
    對本件被告另就111年區權人會議決議提起確認決議無效及
    撤銷決議之訴，可知111年區權人會議決議合法性尚有爭議
    ，而有為被告選任特別代理人之必要，本院依原告之聲請，
    裁定選任莊美珠為被告之特別代理人，先予說明。
三、又按訴狀送達後，原告不得將原訴變更或追加他訴，但擴張
    或減縮應受判決事項之聲明者，不在此限；不變更訴訟標的
    ，而補充或更正事實上或法律上之陳述者，非為訴之變更或
    追加，民事訴訟法第255條第1項第3款、第256條分別定有明
    文。本件原告起訴時聲明為㈠被告應將門牌號碼臺北市○○區○
    ○○路0段00號1樓房屋如起訴狀附圖所示部分（面積為58.38
    平方公尺）拆除並遷讓返還予原告及全體共有人、㈡被告應
    給付原告新臺幣（下同）54萬8,120元，及自起訴狀繕本送
    達翌日起至被告返還前開第1項所示房屋之日止，按月給付
    原告9,135元（見本院臺北簡易庭108年度北簡字第9994號卷
    第7頁），嗣更正為㈠被告應將臺北市○○區○○○路0段00號1樓
    房屋（下稱系爭1樓房屋）內如附圖所示編號A部分之警衛櫃
    台、C部分之信箱拆除，並將附圖編號A、B、C所示部分（下
    合稱系爭占用部分）返還予原告及其他共有人全體、㈡被告
    應給付原告53萬7,141元，及自起訴狀繕本送達翌日起至被
    告拆除遷讓返還系爭占用部分之日止，按月給付原告9,325
    元（見本院卷二第61頁），有關聲明第1項部分核屬因地政
    機關測量而更正其事實上或法律上之陳述，並非訴之變更追
    加，至於第2項部分則為擴張及減縮聲明，與前揭規定相符
    ，應予准許。
貳、實體事項
一、原告主張：原告與訴外人張重邦、張重正、張重成、張重遠
    為系爭1樓房屋之共有人，原告應有部分之比例為6分之1，
    然被告竟於系爭1樓房屋內之設有警衛櫃台、信箱及住戶名
    牌，以此方式無權占有系爭1樓房屋如附圖編號A、C所示部
    分，又附圖編號B所示部分雖為空地，然遭被告作為住戶門
    廳使用、通行，亦屬無權占有，爰依民法第767條第1項、第
    821條、第179條規定，請求被告將如附圖編號A、B、C所示
    部分騰空返還，並給付原告自104年起算相當於租金之不當
    得利等語。並聲明：㈠被告應將系爭1樓房屋內如附圖編號A
    所示部分之警衛櫃台、編號C所示部分之信箱拆除，並將如
    系爭占用部分返還予原告及其他共有人全體、㈡被告應給付
    原告53萬7,141元，及自起訴狀繕本送達翌日起至被告拆除
    遷讓返還系爭占用部分之日止，按月給付原告9,325元、㈢願
    供擔保請准宣告假執行。
二、被告則以：系爭占用部分雖登記為原告及其他共有人所共有
    ，然法院並不受地政機關所為之登記拘束，仍可認定係為專
    用部分或共用部分。再依系爭1樓房屋之使用執照可知系爭
    占用部分並無使用上、構造上之獨立性，且該使用執照並記
    載原告為起造人，原告就此非屬其專用部分應有所知悉。縱
    如系爭占用部分屬原告及其他共有人全體之專用部分，然系
    爭1樓房屋內之警衛櫃台、信箱及住戶名牌均附合於系爭1樓
    房屋之牆面或地面，非經毀損或變更性質不得分離，應屬原
    告所有。又原告既為磊園大廈之原始起造人，使用執照上有
    原告姓名，並記載服務台及門廳之位置，可見其有同意系爭
    占用部分供被告占有使用。退步言之，被告使用系爭占用部
    分長達40年之久，且此為全體住戶出入之唯一通道，原告起
    訴請求拆除遷讓返還系爭占用部分顯屬權利濫用，並違反誠
    信原則，請求自屬無理由。又原告請求拆除遷讓返還系爭占
    用部分既為無理由，請求給付相當於租金不當得利亦當然無
    理由等語，資為抗辯。並聲明：㈠原告之訴及假執行之聲請
    均駁回、㈡如受不利判決，願供擔保請准宣告免為假執行。
三、兩造不爭執事項
㈠、系爭1樓房屋係登記為原告、張重遠、張重邦、張重正、張重
    成所共有，原告之應有部分為6分之1。
㈡、系爭1樓房屋現經被告於附圖所示編號A、B、C部分上（面積
    分別為12.45平方公尺、34.53平方公尺、1.44平方公尺），
    分別以警衛室服務櫃檯、門廳、信箱（包含住戶名牌）占有
    使用。
㈢、磊園大廈於68年落成，系爭1樓房屋之共有人均為原始起造人
    ，當時即將附圖所示編號A、B、C部分作為服務台、門廳之
    用申請使用執照。
㈣、系爭1樓房屋坐落之臺北市○○區○○段0○段000地號土地之每平
    方公尺申報地價，於102年1月為8萬9,602.4元、105年1月為
    11萬8,556元、107年1月為11萬2,666元。
四、按區分所有建築物之專有部分，係指區分所有建築物在構造
    上及使用上可獨立，且得單獨為所有權之標的者；共有部分
    ，指區分所有建築物專有部分以外之其他部分及不屬於專有
    部分之附屬物，固於98年1月23日修正民法第799條第2項時
    始明定，然揆其立法理由揭櫫：「區分所有權客體之專有部
    分，除須具有使用之獨立性外，並以具有構造上之獨立性為
    必要，爰就此予以明定，以符物權客體獨立性之原則」，足
    見區分所有建築物之專有部分，原雖無規定，惟具備構造及
    使用之獨立性為其事物本質，斯時始將要件及定義明文化而
    已。又有關區分所有建築物之專有部分及共有部分之（私權
    ）爭議，法院有調查審認之職權，不受地政機關所為專有、
    共有部分登記之拘束。（最高法院109年度台上字第927號民
    事判決意旨參照）。經查：
㈠、依系爭1樓房屋之房屋登記謄本及異動索引所載內容（見本院
    卷二第21至31頁），顯示系爭1樓房屋之總面積為673.03平
    方公尺，其中一層為598.92平方公尺、騎樓為74.11平方公
    尺，於67年5月21日辦理第一次登記，並領有67使字第0144
    號使用執照。再觀諸67使字第0144號使用執照所附系爭1樓
    房屋平面圖（見本院卷一第187頁），顯示右下方面積為362
    .93平方公尺之空間用途為餐館（一般零售業），並設置有
    調理台、廚房，該圖左下方空間之右側係與前開右下方空間
    之左側以牆壁隔開，於圖中左下方空間上方有樓梯、兩座電
    梯，左下方設有服務台，下方有描繪一箭頭（應係指人員得
    從該處進入而為出入口），並書寫該處用途為門廳。是將前
    開平面圖與附圖互核（見本院卷一第137頁），可知前開平
    面圖左下方名為門廳、服務台之空間即為系爭占用部分，磊
    園大廈原始規劃設計該處為門廳、服務台。再參照系爭占用
    部分之現場照片（見本院卷一第45至55頁），足認系爭占用
    部分雖登記為原告及其他共有人所共有，然前開部分直接與
    供磊園大廈住戶使用之樓梯、電梯相連，並無任何隔間，而
    與騎樓鄰接之部分，雖設有一玻璃門，然該玻璃門係屬活動
    式且可拆卸，與固定隔間尚有不同，實難認系爭占用部分有
    構造上之獨立性。又系爭占用部分屬前往磊園大廈之人搭乘
    電梯或行走樓梯至2樓以上樓層之必經之路，亦因與騎樓相
    連，顯屬進出大廈之必要通道，顯無使用上獨立性。因此，
    縱然地政機關依原始申請資料將系爭占用部分登記為系爭1
    樓房屋所有權範圍，惟系爭空間既未具備客體獨立性，依前
    揭說明，自不能因登記而成為區分所有建物之專有部分。
㈡、又系爭占用部分原屬磊園大廈規劃設計作為門廳、服務台使
    用，本不得納入磊園大廈其他區分所有建物之專有部分，然
    因磊園大廈係於公寓大廈管理條例（下稱公寓條例）84年6
    月28日公布施行前之67年間即興建完成，無須依公寓條例第
    56條規定檢附專有部分、共用部分、約定專用部分、約定共
    用部分標示之詳細圖說，致未能將系爭占用部分登記為系爭
    大樓法定共用部分，而另將之登記在系爭1樓房屋之專有部
    分範圍，但系爭占用部分未具有構造上及使用上之獨立性，
    自不因錯誤登記即成為系爭1樓房屋之專有部分，且參諸公
    寓條例第7條第2款規定，共用部分如為連通數個專有部分之
    走廊或樓梯，及其通往室外之通路或門廳不得約定專用，而
    前開規定雖係針對共用部分約定專用之限制，但由此規定可
    知對外通道對於區分所有建物之重要性，立法者並明文列舉
    通路或門廳不得約定專用，足見依目前社會通念，門廳自無
    由特定區分所有權人單獨使用占有之可能。
㈢、因此，系爭占用部分不具備構造上及使用上獨立性，應為磊
    園大廈之共用部分，不能由原告及其他共有人共有而為專用
    部分，是原告對於系爭占用部分並無使用、占有及排除他人
    干涉之權能，則其依民法第767條第1項、第821條規定，請
    求被告應將如附圖編號A所示部分之警衛櫃台、編號C所示部
    分之信箱拆除，並返還系爭占用部分，及被告應給付無權占
    有使用系爭占用部分所生相當於租金之不當得利，均屬無據
    。
五、綜上所述，原告依民法第767條第1項、第821條規定，請求
    被告應將系爭1樓房屋內如附圖所示編號A部分之警衛櫃台、
    C部分之信箱拆除，並將附圖所示編號A、B、C部分返還予原
    告及其他共有人全體；另依民法第179條規定請求被告應給
    付原告53萬7,141元，及自起訴狀繕本送達翌日起至被告拆
    除遷讓返還附圖所示編號A、B、C部分之日止，按月給付原
    告9,325元，均為無理由，應予駁回。又原告之訴既經駁回
    ，其假執行之聲請亦失所依據，應併予駁回。
六、本件事證已臻明確，兩造其餘攻擊或防禦方法及證據，經本
    院審酌後，核與本件之結論，不生影響，爰不逐一論述，附
    此敘明。
七、訴訟費用負擔之依據：民事訴訟法第78條。
中    華    民    國    111   年     9    月     7    日
                  民事第四庭  審判長法  官　蔡政哲　　　
　　　　　　　　　                  法  官  姚水文
　　　　　　　　　                  法  官　林承歆　　　
                   
以上正本係照原本作成。
如對本判決上訴，應於判決送達後20日內向本院提出上訴狀，若
委任律師提起上訴者，應一併繳納上訴審裁判費，否則本院得不
命補正逕行駁回上訴。
中    華    民    國    111   年     9    月     7    日
                                    書記官  何嘉倫
附圖：本院卷一第137頁所示臺北市中山地政事務所土地複丈成
      果圖